臺灣臺中地方法院民事裁定　　　　　　 99年度家抗字第100號
抗　告　人
即原審聲請人　鐘佳宏
非訟代理人　　駱威文律師
抗　告　人
即原審相對人　沈雅慧
非訟代理人　　尤榮福律師
上列抗告人間聲請改定監護人事件，對於民國九十九年十月二十
九日本院九十九年度監字第一八九號裁定提起抗告，本院裁定如
下：
    主    文
抗告均駁回。
本院九十九年度監字第一八九號裁定附表所載之會面交往時間應
予更正為：第一階段：（99年11月1日起至100年10月31日止）、
第二階段：（100年11月1日起至101年10月31日止）、第三階段
：（101年11月1日起）。
抗告程序費用由抗告人各自負擔。
    理    由
壹、本事件經本院審酌全案卷證，認原審裁定之結果，經核於法
    要無不合，應予維持，並引用原裁定記載之事實及理由（如
    附件）。
貳、抗告人即原審聲請人鐘佳宏（以下簡稱原審聲請人）抗告意
    旨除與原審陳述相同，並經原裁定理由詳予論述駁斥者，不
    再贅敘外，抗告意旨另略以：
一、按陳棋炎、黃宗樂、郭振恭教授所著民法親屬新論認：不任
    親權之父或母有家暴情形者，本應不許其會面交往，臺灣高
    等法院九十二年度家抗字第一七四號民事裁定、臺灣臺北地
    方法院九十一年度監字第二三四號民事裁定亦僅許其於每週
    日上午九時至臺北市家庭暴力暨性侵害防治中心在該中心監
    督下會面交往二小時，或僅許其於每月第四週之週六上午八
    時至十二時在麥當勞速食店會面交往而已，除此之外，別無
    其他會面交往之方式及時間。準此，原裁定所酌定原審相對
    人得與未成年子女鍾秉昀、鍾安昀會面交往之方式及時間，
    殊與前揭權威著作及實務見解大異，明顯有害於子女之利益
    之虞，並有混亂親權人之照顧權利，實屬違誤不當。實則鍾
    秉昀、鍾安昀知悉原裁定所酌定之探視時間（尤其是第二、
    三階段），均極度恐懼及排斥，均要求於抗告審時，親自到
    庭向法院表達渠等不同意。而原審亦多次表示鍾秉昀、鍾安
    昀年紀夠大，已有判斷能力，法院亦會尊重渠等意願，然原
    裁定關於會面交往部分，已顯然違反渠等意願及安全。
二、原審相對人長期毆打虐待子女之習慣，實不得給予原審相對
    人如原裁定所酌定之第二、三階段會面交往方式及時間之機
    會。原審相對人至少自鍾秉昀就讀國小三年級時，即經常情
    緒失控，對子女暴力相向，並經本院核發保護令在案。且本
    件調解時，調解委員洪月華深感事態嚴重，立即記述：「1.
    兒子、女兒同來會談，子女對目前之處境充滿恐懼、無奈與
    壓力。2.請盡快訪查。3.移由法官審理」。而原審則未就原
    審相對人長期毆打虐待子女之歷史訊問子女，讓子女暢所欲
    言，故應再傳訊子女，以使抗告法院明瞭如原裁定所酌定之
    第二、三階段會面交往之方式及時間，殊為不妥（實則第一
    階段會面交往之方式竟未註明應由社工在場陪伴，殊有疏漏
    ）。
三、本件家庭暴力事件，係原審相對人直接對子女施暴，與父母
    間之家暴情形迥異，原審誤將一般離婚案件之親權會面交往
    方式套用於本件，實有違誤。實則原審相對人直接對子女施
    暴多年，尤不能允許原審相對人於會面交往後之半年即得與
    子女出遊或同宿。況半年後尚在本院九十九年度家護字第一
    二四六號保護令有效期間內，其矛盾之處，不言可喻。原審
    聲請人已於原審表示：原審相對人曾做過拉鍾秉昀跳樓之危
    險行為，且原審相對人動輒情緒嚴重失控，在本件庭期中亦
    已略見一斑，故原審聲請人實難安心，子女亦深感恐懼，是
    原審聲請人或其家人應得陪同會面。
四、原審相對人對鍾秉昀、鍾安昀心存芥蒂，原審相對人恐日後
    藉機報復，對子女有所不利，況原審相對人有婚外情，私德
    有虧，鍾秉昀自幼即有目睹，若日後再令子女與原審相對人
    同宿或出遊，則對子女之人格養成，必有不良影響。原審相
    對人之家人亦對鍾秉昀、鍾安昀心存芥蒂與排斥感，此由近
    日鍾秉昀、鍾安昀巧遇原審相對人之妹妹，原審相對人妹妹
    一見鍾秉昀、鍾安昀卻立即轉頭，故作冷漠可見一斑。且九
    十六年七月間，原審相對人之弟曾無視鍾秉昀、鍾安昀在側
    ，出手毆打原審聲請人，原審聲請人已被打倒在地，原審相
    對人之弟仍不罷休，原審相對人及伊父均在旁助勢，大喊「
    該打、該打...」。鍾秉昀、鍾安昀則高聲喊叫：「不要打
    我爸爸」，原審相對人及其家人行徑如此，豈能令鍾秉昀、
    鍾安昀與之交往、出遊、同宿。況兩造教育重大歧異，實不
    宜令子女與原審相對人出遊或同宿。
五、現鍾秉昀、鍾安昀自覺教會活動及宗教信仰對渠等甚為重要
    ，渠等均非常喜歡，自九十七年迄今，未曾間斷於星期日參
    與教會活動，故縱認原審相對人得予探視，實亦不宜將會面
    交往時間定在星期日，是因前揭事由，原審聲請人主張：「
    其會面交往時間，不論係在通常保護令有效期間內與否，至
    多應僅限於每月第二、四週之星期六上午十時至十二時為之
    （相對人不論會面或取消，均應於兩週前通知聯絡原審聲請
    人，以利原審聲請人安排子女生活行程），其會面交往之場
    所應以家暴中心或如臺中市內麥當勞速食店之公共場所為限
    ，原審聲請人不同意原審相對人有其他之會面交往時間，即
    不同意原審相對人於假期、寒暑假、節日等有超過上開時間
    之會面交往時間，亦不同意有所順延、延長、增加或分割時
    間，尤不同意未成年子女與原審相對人出遊或同宿。實則若
    令未成年子女與原審相對人出遊或同宿，勢將嚴重影響渠等
    之課業學習與活動（鍾秉昀即將升上國中三年級，學校於課
    外時間本有輔導課程之安排；鍾安昀亦有許多甚為喜歡之課
    外學習）。執此，請求原裁定關於酌定原審相對人得與未成
    年子女鍾秉昀、鍾安昀會面交往之方式及時間部分，予以廢
    棄云云。
參、抗告人即原審相對人沈雅惠（以下簡稱原審相對人）抗告意
    旨除與原審陳述相同，並經原裁定理由詳予論述駁斥者，不
    再贅敘外，抗告意旨另略以：
一、原審聲請人所有聲請內容均與事實不符，法院准將未成年子
    女鍾秉昀、鍾安昀權利義務之行使或負擔歸屬於原審聲請人
    ，於法未合。原審聲請人所提之訴狀，只有子女之證詞，並
    無事證及物證，再經過如此多的社會事件後，請斟酌子女之
    證詞，是否真如所言，抑或被不當誘導！原審聲請人長期毆
    打原審相對人及言語暴力，家人可證，並有診斷證明書可稽
    ，而子女在長期觀看下，身心倍受威脅，再加上子女在法院
    所為之證述，原審聲請人均可過目，如何確定子女所言係真
    心話。原審相對人為兒科醫師，深知子女的心理。
二、原審聲請人處罰兒子之事實，均被經過修飾後陳述，女兒陳
    述原審相對人處理生病時的情況，更不是用八歲小孩應有的
    語言陳述，可見不是經由大人教導，就是在極大的精神壓力
    下所做之陳述。且原審聲請人之印傭已於日前回國，原審聲
    請人每晚十時才返家，目前無人照顧子女，女兒幾乎終日在
    外上不同的課業輔導，為此，爰依法提起抗告，並請求廢棄
    原裁定云云。
肆、本件原審聲請人與原審相對人原係夫妻關係，並育有未成年
    子女鍾秉昀、鍾安昀二人，嗣雙方於九十七年十月二十七日
    離婚，並約定鍾秉昀、鍾安昀之權利義務之行使或負擔由兩
    造共同任之。嗣經原審聲請人以原審相對人經常對鍾秉昀、
    鍾安昀施以不當管教，認由原審相對人共同監護確有不利於
    鍾秉昀、鍾安昀之情事，因而聲請改定親權由原審聲請人單
    獨任之，並酌定原審相對人與子女鍾秉昀、鍾安昀會面交往
    時間及方式，有原審卷宗可稽。惟原審聲請人對原審相對人
    與子女會面交往部分不服，提起抗告。原審相對人則認伊並
    無不利於鍾秉昀、鍾安昀之情事，亦提起抗告。經查：
一、原審相對人不服部分，即原審認由原審相對人共同監護確有
    不利於鍾秉昀、鍾安昀之情事，因而改定親權人由原審聲請
    人單獨任之部分：
（一）經核鍾秉昀於原審九十九年八月十日訊問期日到庭陳述：
      媽媽常常情緒失控，會大罵，還會打伊，之前媽媽比較常
      回家的時候，大部分是因為功課或因伊頂嘴，這在保護令
      核發前就有這種情形；媽媽會用椅子打伊，有時候伊會受
      傷，有時候不會受傷，媽媽曾拿椅子鐵質的部分打伊的腹
      部，伊用膝蓋去擋，但媽媽還繼續打，媽媽還曾拿塑膠材
      質的白色椅子丟伊，打到伊之胸部，那次也有受傷；有一
      次媽媽要打伊，伊躲進去門裡，媽媽就一直捶門，打到門
      裂開，另有一次媽媽拿眼鏡盒丟伊，但沒有丟到，而丟到
      玻璃，所以玻璃就破掉；媽媽曾經用皮帶打過伊，是亂打
      ，伊因此身上到處都有受傷，之前媽媽與伊同住的時候常
      常這樣，伊認為媽媽的行為已超過合理管教範圍等語；鍾
      安昀於前開訊問期日則到庭陳述：伊目前與爸爸同住，不
      會想念媽媽，因為媽媽打哥哥（即鍾秉昀）的情形太恐怖
      了，伊看過媽媽拿客廳鐵製的椅子和餐廳白色的椅子打哥
      哥，哥哥有好幾次因為被媽媽打而流鼻血，還有一次膝蓋
      流血，媽媽還有用皮帶打哥哥，是因哥哥成績不好而動手
      ；媽媽有打過伊一、二次，都是用皮帶打，有一次是因伊
      吃飯太慢被打，那次洗澡時發現屁股紅紅的，伊被媽媽打
      的情形，根本無法跟哥哥相比，哥哥是被亂打，媽媽打伊
      則是輕輕打等語，且有鍾秉昀提出之照片八紙附於原審卷
      宗可參。徵諸鍾秉昀、鍾安昀均為雙方子女，誼屬至親，
      殆無虛構事實攀誣原審相對人之理，故鍾秉昀、鍾安昀前
      揭證言，應堪可採。復經原審調取本院九十九年度司暫家
      護字第三八四號、九十九年度司暫家護字第五二五號、九
      十九年度暫家護抗字第十二號民事卷宗核閱並影印其內容
      附卷供參，自堪信為真實。
（二）另臺中市政府社會局接獲臺中市政府家庭暴力中心通報相
      對人對子女不當管教，而對鍾秉昀、鍾安昀進行訪視，訪
      視結果略以：(1)兩案主（即鍾秉昀、鍾安昀）說明案全家
      原共同居住在高雄縣市，直至案主鍾秉昀小學四年級才舉
      家搬至臺中市定居，但不久後案母（即原審相對人）即因
      工作等因素又搬回高雄。(2)案父（即原審聲請人）與案母
      於九十七年協議離婚，兩案主監護權雖由雙方共同監護，
      但實際照顧者為案父。(3)案主鍾秉昀自述案母對其管教相
      當嚴苛，案母曾因其課業未完成等因素不讓其上床睡覺，
      且多次對其管教過當，造成其身體多處瘀傷、流血，案母
      亦曾在管教過程中以眼鏡盒丟向其，造成家中鏡子破裂等
      不當行為，又今年初案母在與案父某次爭執過後，拉著案
      主鍾秉昀企圖跳樓自殺，案主鍾秉昀因長期遭案母施予不
      當行為，身心受創，抗拒與案母有所聯繫及互動。(4)案主
      鍾安昀自述其雖未遭案母管教過當，但曾在案母管教案主
      鍾秉昀過程中，遭案母丟擲物品刮傷臉部，去年底其發燒
      感冒，案母酒醉返家後，欲以非醫療用品強制壓舌檢查喉
      嚨，加上其因多次目睹案母對案主鍾秉昀不當管教等行為
      ，已造成其身心恐懼。(5)兩案主說明案父雖工作忙碌，但
      每天返家後均會主動關心兩案主生活及課業學習等情形，
      親子互動關係相當良好，且案父會請印傭或鄰居友人到家
      協助照顧兩案主，以確保兩案主受照顧情形，認為案父照
      顧功能佳，期待案父可順利取得兩案主監護權。(6)兩案主
      表示案母不定期到家騷擾或到學校、安親班等處等待兩案
      主下課，謊報案父施暴案母等行為均造成案家困擾，故期
      待案母可收斂其行為，給予案家平靜生活等語，亦有臺中
      市政府九十九年七月十六日府社工字第○九九○一九四○
      四九號函暨所附臺中市政府社會工作員個案訪視處理建議
      表附卷於原審卷宗可稽。核與前揭鍾秉昀、鍾安昀證述原
      審相對人實施家庭暴力之情節所為之陳述，互核大致相符
      。
（三）至於原審相對人指摘鍾秉昀、鍾安昀受原審聲請人誤導、
      影響、修飾後之證述，惟依前揭鍾秉昀、鍾安昀所述，顯
      係渠等自身經歷或親眼目睹；且前揭訪視報告，亦據專業
      社工客觀訪查之結果，依中立第三人之地位所為之記載，
      衡無偏頗之虞。原審相對人復未能舉證鍾秉昀、鍾安昀有
      受不當誤導之事實，空言爭執，自非本院可採。況原審相
      對人就伊於九十九年一月十七日因無法忍受原審聲請人的
      侮辱而作勢跳樓、翌日即十八日有持眼鏡盒丟擲鐘秉昀等
      行為不爭執，足徵原審相對人管教子女之方式，確有不當
      ，已有不利子女之情事，原審因而裁定鍾秉昀、鍾安昀之
      權利義務之行使或負擔改由原審聲請人單獨任之，於法尚
      無不合。至於原審相對人抗辯伊係兒科醫師，了解兒童心
      裏，核與前揭事實認定不生影響，附此敘明。
二、原審聲請人不服部分，即未任親權人之原審相對人與子女之
    會面交往部分：
（一）按兩造請求原審酌定未任親權人與未成年子女鍾秉昀、鍾
      安昀會面交往之時間、方式，因係屬非訟性質，兩造請求
      之方式原僅係供法院參考，原審自不受拘束。原審得本於
      未成年子女之最佳利益，綜參兩造及子女一切情狀以酌定
      之。
（二）又學者著作，固具相當參考價值，惟依法不得拘束法院。
      而各法院針對不同具體個案所為事實之認定，原應因個案
      需求，自為不同裁判。況法院依法獨立審判，亦不受他法
      院之拘束，自不待言。復原審聲請人表示原審所定各階段
      之會面交往，顯欠妥適及原審未予鍾秉昀、鍾安昀相當時
      間暢所欲言原審相對人家暴情況云云，惟依原審曾於九十
      九年八月十日行訊問期日，鍾秉昀、鍾安昀均有到庭，並
      為前揭陳述，細鐸鍾秉昀、鍾安昀證述內容，鍾秉昀、鍾
      安昀確已明確證述原審相對人對渠等施暴情節，原審復參
      酌訪視報告內容及兩造之陳述，因而認定原審相對人不適
      任鍾秉昀、鍾安昀之親權人，鍾秉昀、鍾安昀之親權並因
      此改由原審聲請人單獨任之，均有原審卷宗可稽。原審聲
      請人復稱兩造子女知悉原裁定所酌定之探視時間（尤其是
      第二、三階段），均極度恐懼及排斥云云，惟父母對子女
      之探視權利既基於人倫關係而來，為本於人性之固有權利
      ，且探視亦非單純權利之表現，更有實行監督他方是否善
      盡對未成年子女之保護教養之責任及義務，原審相對人自
      有與未成年子女會面交往之權利義務。且原審設立三階段
      會面交往時間及方式，第一階段以每月第二、四週週六上
      午二個小時（即十時起至十二時止）在「臺中市家庭暴力
      及性侵害防治中心」乃因鍾秉昀、鍾安昀於訪視及原審審
      訊時所展現出對原審相對人之負面情緒及敵對態度，固認
      在該家暴中心有專業之人員在旁予以輔導、協助，將不致
      造成會面交往之障礙，且藉該處人員協議，以嘗試重新開
      啟渠等與原審相對人之交流，重建彼此間之親情。而原審
      相對人既為鍾秉昀、鍾安昀之母，照顧鍾秉昀、鍾安昀多
      年，固有如前揭不當教養之情事，然既在專業機構所進行
      之會面交往，有專業人員隨侍於外，衡情無需再另需他人
      陪同。而原審相對人於此期間之探視，無非係予相當時間
      冷靜，並重新建構與子女之相處態度，使原審相對人漸趨
      理性。況原審相對人確屬知識分子，擁有相當知識學養及
      醫學上之專業，應可自省，待至過渡時間經過，自應回歸
      正常會面交往方式，原審分為三個階段使相對人為探視，
      固為妥適，惟本院審酌未成年人獲有之保護令之有效期至
      一百年十月廿五日（見卷附九十九年度家護字第一二四六
      號民事通常保護令），及為考慮未成年子女之排斥心理，
      每階段之時間不宜過短，俾會面交往得以更為順利進行，
      認應酌予延長第一、二階段之時間，爰將附表所示之會面
      交往時間調整為第一階段為（99年11月1日起至100年10
      月31日止）、第二階段為（100年11月1日起至101年10月
      31日止）、第三階段為（101年11月1日起），而裁定如主
      文第二項所示。至原審相對人之弟對原審聲請人施以暴力
      行為部分，苟具保律保護要件，原審聲請人自可依法請求
      救濟，然尚不得徒憑臆測，即認原審相對人之家人將對鍾
      秉昀、鍾安昀不利，並因此否定原審相對人與子女之會面
      交往權利。另原審聲請人如安排子女參與活動，或參與教
      會等，理應盡量排除抵觸原審相對人與子女之會面交往時
      間，苟非得已，亦得與原審相對人相互討論，並相互配合
      ，以促使原審相對人與未成年子女鍾秉昀、鍾安昀之會面
      交往順利進行，附此敘明。
三、綜上所述，除本裁定第二項更正部分外，抗告人即原審聲請
    人及抗告人即原審相對人仍執前詞指摘原裁定不當，求予廢
    棄，核均無理由，均應予駁回。
伍、本件事證已明，兩造其餘攻擊防禦方法，經本院審酌後，核
    與本件之結論，既不生影響，爰不一一贅述，附此敘明。
陸、據上論結，本件抗告為無理由，依非訟事件法第二十一條第
    二項、第四十六條、民事訴訟法第四百九十五條之一第一項
    、第四百四十九條第一項、第九十五條、第七十八條，裁定
    如主文。
中    華    民    國    100   年    2     月    8     日
                    家事法庭  審判長法  官  王靜秋
                                    法  官  林純如
                                    法  官  簡賢坤
以上為正本係照原本作成。
如提起再抗告者，應於裁定送達後10日內依非訟事件法第45條第
3項「僅得以適用法規顯有錯誤為理由」之規定，向本院提出再
抗告狀（須按他造人數附具繕本），且須敘明理由。
中    華    民    國    100   年    2     月    8     日
                                    書記官  李培淇
附件：
臺灣臺中地方法院民事裁定               99年度監字第189號
聲  請  人  鍾佳宏  住臺中市北屯區○○○街2巷11號12樓
非訟代理人  駱威文律師
相  對  人  沈雅慧  住臺中市○區○○路1段191號4樓之1
                    居臺中市○○區○○路264之8號
非訟代理人  張慶宗律師
複  代理人  何孟育律師
上列當事人間聲請改定未成年人監護人事件，本院裁定如下：
    主  文
對於聲請人及相對人所生未成年子女鍾秉昀、鍾安昀權利義務之
行使或負擔，改定由聲請人任之。
相對人得依如附表所示之方式暨時間與未成年子女鍾秉昀、鍾安
昀會面交往。
程序費用由相對人負擔。
    理  由
壹、聲請意旨略以：聲請人與相對人原為夫妻，共同育有未成年
    子女鍾秉昀（男、民國86年1 月17日生）、鍾安昀（女、91
    年9月20日生）2人，雙方於97年10月27日協議離婚，並約定
    鍾秉昀、鍾安昀之權利義務由雙方共同行使負擔。惟雙方離
    婚前即分隔兩地居住，事實上就親權之行使負擔，本多所不
    便，且彼此對於鍾秉昀、鍾安昀之教養問題，意見相歧，未
    能取得共識。而鍾秉昀、鍾安昀始終均與聲請人同住，由聲
    請人擔任主要養育者之角色，聲請人對於鍾秉昀、鍾安昀之
    瞭解與需要，自較相對人知悉，亦能持續滿足鍾秉昀、鍾安
    昀心理上、物質上之需要。另相對人對鍾秉昀、鍾安昀採打
    罵之教育方式，常因細故打罵鍾秉昀、鍾安昀成傷，其中於
    99年1月17日下午3時許，因課業問題，即持輪胎打氣筒追打
    鍾秉昀，同日晚上8 時許，又因同一事由與鍾秉昀發生爭執
    ，竟踩在陽臺欄杆上作勢跳樓，鍾秉昀上前勸阻，亦遭相對
    人拉往陽臺作勢跳樓，其後，相對人對鍾安昀恫稱：「若我
    真的跳樓，都是妳害的」等語，致鍾安昀心生畏怖；翌日，
    相對人再次因子女課業問題，憤而持皮帶追打鍾秉昀，復持
    椅子作勢毆打未果，便將椅子摔毀，另持眼鏡盒丟擲鍾秉昀
    ，因鍾秉昀閃躲，而砸破櫥櫃玻璃，經聲請人聲請核發保護
    令，本院於99年5月28日核發99年度司暫家護字第384號暫時
    保護令，禁止相對人對鍾秉昀、鍾安昀實施身體上或精神上
    不法侵害之行為，亦不得對於鍾秉昀、鍾安昀為騷擾行為，
    足見相對人有不適任親權人之情形。此外，相對人原在高雄
    工作，嗣回臺中任職，僅數月即不顧家庭子女，為婚外情而
    不惜與家人分隔兩地，再南下高雄定居，且慣於交際應酬，
    時有酒醉返家之情形，甚於鍾安昀生病發燒，亦酩酊大醉地
    前來聲請人家中探視病情，另有長期積欠大筆卡債未清等情
    ，必對未成年子女產生負面之影響，而不適宜行使負擔未成
    年子女之權利義務。是為未成年子女之最佳利益，爰依法聲
    請對於未成年子女鍾秉昀、鍾安昀權利義務之行使負擔，改
    由聲請人任之等語。
貳、相對人則以：
一、相對人前因在高雄任職之故，而與鍾秉昀、鍾安昀在高雄生
    活，期間相對人自己帶著鍾秉昀、鍾安昀上下課，自給自足
    ，聲請人從未主動詢問相對人與鍾秉昀、鍾安昀生活費用是
    否足夠，對相對人及鍾秉昀、鍾安昀在高雄生活期間之狀況
    ，不聞不問，聲請人稱其為適任之主要照顧者，實與事實不
    符。相對人與子女搬回臺中與聲請人同住後，因在臺中工作
    之薪水僅有原來工作的3分之1，嗣因經濟壓力之故，始於95
    年12月間前往高雄工作，但相對人仍於繁忙工作中，每日撥
    打電話與子女聊天，且於每週五搭乘高鐵回臺中，與子女互
    動，子女之生活所需，仍是由相對人照顧。而相對人現已回
    到臺中國光生技公司任職。
二、於99年1月17日晚間8時許，兩造因故發生爭執，鍾安昀哭稱
    ：「媽媽你不要回來，你快走，你快走！」，聲請人即將鍾
    秉昀拉至相對人面前稱：「鍾秉昀，你好好的看著你媽媽，
    以後千萬不要娶這種女人，他是一個賤女人，一個賤到不行
    的女人！」，相對人因鍾安昀的話語及無法忍受聲請人的侮
    辱而萌生輕生之意。然此時聲請人稱：「你要跳，不要在這
    裡跳，這兩個孩子還要見人，你自己賤就算了，還要讓全世
    界都知道他們有個賤媽媽！」，聲請人以如此不堪、糟蹋相
    對人之言語，讓相對人如當頭棒喝，心想：「對！因為我還
    有兩個孩子」，此後相對人不再有輕生的念頭，當天相對人
    並無要拉鍾秉昀去跳樓、對鍾安昀恫稱：「若我真的跳樓，
    都是妳害的」等行為，亦未曾以腳踏車打氣筒毆打鍾秉昀；
    翌（18）日相對人是因鍾秉昀辱罵三字經，才用眼鏡盒丟鍾
    秉昀，要叫鍾秉昀閉嘴。此外，於同年4 月17日，聲請人要
    求相對人進房間與其發生性行為，相對人因要趕去開會而拒
    絕，聲請人不悅，即辱罵相對人是要跟別人去玩的、賤女人
    、不要再回來等語，接著開始找相對人的電話，要摔相對人
    電話，且稱：「我知道電話對你很重要，你現在馬上給我滾
    出去，不然我就摔你的電話」，相對人上前與聲請人搶電話
    ，聲請人轉頭時，相對人碰到聲請人後頸部，聲請人卻稱：
    「你竟然敢打我的頭」，並將相對人壓倒在地，不斷毆打相
    對人頭部，相對人趁隙離開並報警處理。自此之後，聲請人
    即限制相對人與子女間之會面交往，子女與相對人間從此有
    了隔閡。且聲請人為了抵銷相對人去報警之傷害，而以相對
    人虐待子女為由，聲請保護令。至於聲請人指稱相對人為婚
    外情而不惜與家人分隔兩地、於鍾安昀生病發燒時，在酩酊
    大醉之狀態下探視鍾安昀、長期積欠卡債等情、均屬無稽。
三、聲請人曾因管教而將鍾秉昀趕出門外，不讓鍾秉昀進入家門
    ，並曾持皮帶打鍾秉昀。另聲請人固稱其為子女之主要養育
    者，惟聲請人週一至週四皆有夜間門診，聲請人門診結束再
    從豐原返回臺中住處，常已接近夜間11時，其又要求鍾秉昀
    、鍾安昀於其返家前不得就寢，所以鍾秉昀、鍾安昀均須至
    晚上12時許，方能上床睡覺，導致翌日趕不上校車、遲到；
    而鍾秉昀、鍾安昀生活若有所需，聲請人亦僅是交待印傭處
    理，印傭實際求助對象則是相對人，故形式上鍾秉昀與鍾安
    昀是與聲請人生活，然實際負起照顧之人係相對人。聲請人
    無多少時間花費在雙方子女身上，由聲請人單獨行使負擔未
    成年子女之權利義務，實不適宜。
四、聲請人所述不實，所為聲請應無理由，且母親之角色有其獨
    特之女性人格特質，最能瞭解小孩生活上之需要，亦往往較
    能照顧小孩之生活起居，而鍾安昀亦處於最需母親扶助其成
    長之階段，甚其後青春期女性之成長，母親之陪伴及從旁協
    助提供其成長所需知識及應對方式，對鍾安昀更屬不可或缺
    等語，資為抗辯。
、本院查：
一、關於未成年子女權利義務之行使負擔（即親權）部分：
  (一)按夫妻離婚後，行使、負擔權利義務之一方未盡保護教養之
    義務或對未成年子女有不利之情事者，他方、未成年子女、
    主管機關、社會福利機構或其他利害關係人得為子女之利益
    ，請求法院改定之，民法第1055條第3 項定有明文。次按法
    院為民法第1055條裁判時，應依子女最佳利益，審酌一切情
    狀，參考社工人員之訪視報告，尤應注意下列事項：子女
    之年齡、性別、人數及健康情形；子女之意願及人格發展
    之需要；父母之年齡、職業、品行、健康情形、經濟能力
    及生活狀況；父母保護、教養子女之意願及態度；父母
    子女間或未成年子女與其他共同生活之人間之感情狀況，亦
    為民法第1055條之1 所明定。復按「子女最佳利益原則」雖
    為現行民法規範法院決定離婚親權行使歸屬之最高指導原則
    ，惟因上開民法修訂實施時日尚短（85年9 月25日始修訂公
    布），且僅為提示性規定，實務上就具體衡量標準亦未形成
    共識，而「子女最佳利益原則」於德、日、英、美各國發展
    已久，我國法律在制定過程中亦係多有參酌前開國家之相關
    規定，因此在比較法上前開國家於詮釋經驗中，歸納出若干
    可供依循之原則，諸如：「心理上父母原則」（由子女心理
    上所依附且偏好之父或母行使親權較有利於子女），「尊重
    子女性向與意願原則」（智識較成熟子女之意願與性向應受
    尊重）等原則，自可供我國法在解釋適用上參考之用。
  (二)聲請人主張其與相對人原為夫妻，共同育有未成年子女鍾秉
    昀、鍾安昀2 人，雙方於97年10月27日協議離婚，並約定鍾
    秉昀、鍾安昀之權利義務由雙方共同行使負擔等事實，除據
    聲請人提出與其所述相符之戶籍謄本正本2 件及兩願離婚協
    議書影本1 件為證外，復為相對人所不爭執，自堪信為真正
    。是揆諸前揭法律規定及說明，就雙方所生未成年子女鍾秉
    昀、鍾安昀權利義務行使或負擔狀態改定之聲請，其須審酌
    者，厥在於相對人是否有未盡保護教養義務或對雙方所生未
    成年子女有不利之情事。
  (三)聲請人另主張相對人有前揭不利於鍾秉昀、鍾安昀之情事
   ，應改定由其擔任鍾秉昀、鍾安昀親權人等情，則為相對人
    所否認，並以前詞置辯。惟查：
  1.相對人於99年1月17日下午3時許，因子女課業問題，持輪胎
    打氣筒追打鍾秉昀，同日晚上8 時許，又因同一事件與鍾秉
    昀發生爭執，竟踩在陽臺欄杆上作勢跳樓，鍾秉昀上前勸阻
    ，亦遭相對人拉往陽臺作勢跳樓，其後，相對人對鍾安昀恫
    稱：「若我真的跳樓，都是妳害的」等語，致鍾安昀心生畏
    怖；翌日，相對人再次因子女課業問題，憤而持皮帶追打鍾
    秉昀，復持椅子作勢毆打未果，便將椅子摔毀，另持眼鏡盒
    丟擲鍾秉昀，遭鍾秉昀閃躲，而砸破櫥櫃玻璃等情，經本院
    於99年5 月28日核發99年度司暫家護字第384號暫時保護令，
    禁止相對人對鍾秉昀、鍾安昀實施身體上或精神上不法侵害
    之行為，亦不得對於鍾秉昀、鍾安昀為騷擾行為之事實，再
    於同年10月25日以99年度家護字第1246號，核發同一內容之
    通常保護令等情，有聲請人提出之99年度司暫家護字第 384
    號暫時保護令為證，並經本院依職權調取前開99年度家護字
    第1246號通常保護令及該聲請事件卷宗查閱無訛。相對人就
    其於99年1 月17日有因無法忍受聲請人的侮辱而作勢跳樓、
    翌日即18日有持眼鏡盒丟擲鐘秉昀等行為固不爭執，但否認
    有持輪胎打氣筒追打鍾秉昀、要拉鍾秉昀去跳樓、對鍾安昀
    恫稱：「若我真的跳樓，都是妳害的」等行為。惟相對人前
    開對於鍾秉昀、鍾安昀實施家庭暴力行為之事實，除據鍾秉
    昀、鍾安昀於上開保護令聲請事件99年5 月20日訊問期日時
    陳述甚詳外，復經鍾秉昀於本院99年8 月10日訊問期日到庭
    陳述：媽媽常常情緒失控，會大罵，還會打伊，之前媽媽比
    較常回家的時候，大部分是因為功課或因伊頂嘴，這在保護
    令核發前就有這種情形；媽媽會用椅子打伊，有時候伊會受
    傷，有時候不會受傷，媽媽曾拿椅子鐵質的部分打伊的腹部
    ，伊用膝蓋去擋，但媽媽還繼續打，媽媽還曾拿塑膠材質的
    白色椅子丟伊，打到伊之胸部，那次也有受傷；有一次媽媽
    要打伊，伊躲進去門裡，媽媽就一直捶門，打到門裂開，另
    有一次媽媽拿眼鏡盒丟伊，但沒有丟到，而丟到玻璃，所以
    玻璃就破掉；媽媽曾經用皮帶打過伊，是亂打，伊因此身上
    到處都有受傷，之前媽媽與伊同住的時候常常這樣，伊認為
    媽媽的行為已超過合理管教範圍等語；鍾安昀於前開訊問期
    日則到庭陳述：伊目前與爸爸同住，不會想念媽媽，因為媽
    媽打哥哥（即鍾秉昀）的情形太恐怖了，伊看過媽媽拿客廳
    鐵製的椅子和餐廳白色的椅子打哥哥，哥哥有好幾次因為被
    媽媽打而流鼻血，還有一次膝蓋流血，媽媽還有用皮帶打哥
    哥，是因哥哥成績不好而動手；媽媽有打過伊1、2次，都是
    用皮帶打，有一次是因伊吃飯太慢被打，那次洗澡時發現屁
    股紅紅的，伊被媽媽打的情形，根本無法哥哥相比，哥哥是
    被亂打，媽媽打伊則是輕輕打等語，且有鍾秉昀提出之照片
    8 紙在卷可參。另臺中市政府社會局接獲臺中市政府家庭暴
    力中心通報相對人對子女不當管教，而對鍾秉昀、鍾安昀進
    行訪視，訪視結果略以：(1)兩案主（即鍾秉昀、鍾安昀）說
    明案全家原共同居住在高雄縣市，直至案主鍾秉昀小學四年
    級才舉家搬至臺中市定居，但不久後案母（即相對人）即因
    工作等因素又搬回高雄。(2)案父（即聲請人）與案母於97年
    協議離婚，兩案主監護權雖由雙方共同監護，但實際照顧者
    為案父。(3)案主鍾秉昀自述案母對其管教相當嚴苛，案母曾
    因其課業未完成等因素不讓其上床睡覺，且多次對其管教過
    當，造成其身體多處瘀傷、流血，案母亦曾在管教過程中以
    眼鏡盒丟向其，造成家中鏡子破裂等不當行為，又今年初案
    母在與案父某次爭執過後，拉著案鍾秉昀企圖跳樓自殺，案
    主鍾秉昀因長期遭案母施予不當行為，身心受創，抗拒與案
    母有所聯繫及互動。(4)案主鍾安昀自述其雖未遭案母管教過
    當，但曾在案母管教案主鍾秉昀過程中，遭案母丟擲物品刮
    傷臉部，去年底其發燒感冒，案母酒醉返家後，欲以非醫療
    用品強制壓舌檢查喉嚨，加上其因多次目睹案母對案主鍾秉
    昀不當管教等行為，已造成其身心恐懼。(5)兩案主說明案父
    雖工作忙碌，但每天返家後均會主動關心兩案主生活及課業
    學習等情形，親子互動關係相當良好，且案父會請印傭或鄰
    居友人到家協助照顧兩案主，以確保兩案主受照顧情形，認
    為案父照顧功能佳，期待案父可順利取得兩案主監護權。(6)
    兩案主表示案母不定期到家騷擾或到學校、安親班等處等待
    兩案主下課，謊報案父施暴案母等行為均造成案家困擾，故
    期待案母可收斂其行為，給予案家平靜生活等語，亦有臺中
    市政府99年7 月16日府社工字第0990194049號函暨所附臺中
    市政府社會工作員個案訪視處理建議表附卷可稽。徵諸鍾秉
    昀、鍾安昀均為雙方子女，誼屬至親，殆無虛構事實攀誣相
    對人之理，且鍾秉昀、鍾安昀就相對人實施家庭暴力之情節
    所為之陳述，互核大致相符，而卷內亦無鍾秉昀、鍾安昀受
    聲請人誤導、影響而為上開證述之證據，故其等所為證詞之
    憑信性甚高，應可採取。而法律雖賦予父母得於適當情況下
    對子女行使懲戒權，然其行使應係在言語教化無能奏效之後
    ，始得為此不得不然之措施，且所使用之懲戒方法必須不過
    當；又管教與虐待其動機、方式、態度，及雙方之認知、互
    動關係上，均有所區別，為使子女能清晰的預見違反規定的
    結果，並允許子女對錯誤有更正的機會，使子女從中得到成
    長、學習，而有效履行親權人對子女之保護義務，是相對人
    自不得對子女有毆打之動作，致使子女心生畏怖之情境，且
    觀諸相對人拉住鍾秉昀作勢跳樓、向鍾安昀恫嚇：「若我真
    的跳樓，都是妳害的」、持椅子、皮帶毆打鍾秉昀致鍾秉昀
    受傷、持物品向子女丟擲等行為，均顯已非出於合理且適當
    之手段，且已造成子女心理恐懼，自屬逾越懲戒權之行使。
    故而，聲請人主張相對人有對鍾秉昀、鍾安昀施以家庭暴力
    行為，尚非憑空杜撰。
  2.按法院依法為未成年子女酌定或改定權利義務之行使或負擔
    之人時，對已發生家庭暴力者，推定由加害人行使或負擔權
    利義務不利於該子女，家庭暴力防治法第43條定有明文。蓋
    兒童一旦成為施暴之標的，俟其長大後可能會認同加害人以
    致力於重獲控制權，並克服身為被害人之羞辱，甚至誤以為
    侵犯可以要求償還其在孩提經驗中所斷絕之關愛或聯繫關係
    ，而此種錯誤結合關係，可能會導致強迫性之連續暴力行為
    ，對其將來身心之發展，有重大不利之影響。是相對人既曾
    對鍾秉昀、鍾安昀有前揭家庭暴力行為，則揆諸家庭暴力防
    治法第43條之規定，自應推定相對人行使或負擔權利義務不
    利於鍾秉昀、鍾安昀，亦即除非相對人能證明由其監護符合
    子女最佳利益，否則即應改由聲請人單獨擔任親權人，然綜
    觀全案卷證，並無可資證明上開事實之證據。
  3.另本院委請本院少年調查官就雙方及未成年子女進行訪視調
    查，訪視結果略以：(1)就聲請人部分：聲請人健康狀況普通
    ，精神狀態正常，無重大疾病史、自述無不良習慣；為眼科
    醫生，月入新臺幣（下同）30萬元，現住居所為住宅區。(2)
    就相對人部分：相對人健康狀況普通，精神狀態正常，無重
    大疾病史、自述無不良習慣；為小兒科、感染科醫生，月入
    30萬元，現住居所為住宅區。(3)就未成年子女部分：鍾秉昀
    、鍾安昀主觀意願均希望與聲請人同住。(4)總結分析：聲
    請人指稱相對人情緒起伏大，情緒管理不佳，易有情緒失控
    之現象，對鍾秉昀有暴力傾向，會對子女灌輸不利聲請人之
    觀念，不適為子女之親權人；相對人則指稱聲請人阻撓伊對
    子女之照顧與關心，對子女灌輸不利相對人之觀念，認為聲
    請人忙於工作，不利於子女之照顧與管教，並出示一大疊高
    鐵車票存根，表示為了能每天看到子女，搭乘高鐵上班往返
    於台中與高雄之間。雙方應是離婚之怨懟陰影未解，影響
    相互情緒。雙方均有正常穩定之工作，也能夠關心子女。
    鍾秉昀希望與聲請人同住，對相對人有負面情緒，或有可
    能是認為父母離異，是相對人對不起聲請人、家庭之情緒所
    致；鍾安昀稚氣未脫，思想與說詞易受身邊的親人影響，內
    心易有壓力與矛盾，其說詞也不一定會是內心真正的想法等
    語，此固有本院99年度觀家調字第35號家事事件調查報告在
    卷可佐。惟關係人鍾秉昀、鍾安昀於接受社工員訪視時，已
    明確表明相對人不當管教之家庭暴力行為，已造成其等身心
    受創及恐懼，認為聲請人照顧照顧功能佳，期待聲請人可順
    利取得監護權，有前開個案訪視處理建議表可稽，且相對人
    因對鍾秉昀、鍾安昀有家庭暴力行為，業經本院核發上開保
    護令在案，依家庭暴力防治法第43條之規定，已不適任鍾秉
    昀、鍾安昀之親權人；況鍾秉昀於前開訊問期日亦到庭陳述
    ：目前與聲請人同住，與相對人自99年4 月17日之後即未見
    面，喜歡與聲請人同住，因為相對人常常會情緒失控，現在
    也不希望與媽媽會面交往，但可以接受在公共場合與媽媽會
    面交往，但一定要有其他人在場等語；鍾安昀於前開訊問期
    日亦到庭陳述：目前與聲請人同住，喜歡與聲請人同住，不
    會想相對人，因為相對人打關係人鍾秉昀太恐怖了，伊不願
    意偶爾去媽媽那邊住幾天，如果一定要與媽媽見面的話，希
    望能有其他人在，因為現在媽媽如果想抱伊，伊就會大叫等
    語，足見鍾秉昀、鍾安昀均已表達由聲請人擔任親權人之意
    願，其等心理上所依附及偏好者為聲請人，並非相對人，而
    衡諸鍾秉昀係86年1月17日生，鍾安昀係91年9月20日生，分
    別年逾13歲、8歲，應皆有相當之智識能力，足以清楚表達
    其等受教養之情況及對父母之好惡，其等意願與性向自應受
    尊重；且鍾秉昀、鍾安昀，確因相對人之家庭暴力行為，心
    靈受創，進而與相對人產生疏離現象，顯見相對人確有不適
    任鍾秉昀、鍾安昀親權人之情事，應堪認定。
  4.至相對人雖以聲請人曾將鍾秉昀趕出門、持皮帶打鍾秉昀、
    聲請人無時間陪伴子女為由，而希望能與聲請人共同擔任子
    女之親權人云云。惟鍾秉昀於前開訊問期日到庭陳述：爸爸
    曾經用皮帶打伊1、2下手心，但都是因為伊在學校犯錯，伊
    沒有因為這樣受傷，當時是伊把手掌伸出來讓爸爸打；前年
    時，爸媽當時在吵架，伊去媽媽那邊玩電腦，所以爸爸很生
    氣，將伊趕出門外，伊就在門外等，但半個小時，聲請人就
    讓伊進去，伊認為爸爸的行為是屬合理管教等語，應可認聲
    請人所為係屬合理且適當之管教行為；另觀諸鍾秉昀、鍾安
    昀於聲請人照顧期間，受照顧情況良好，亦有前開個案訪視
    處理建議表可稽，而難為有利於相對人之認定。
  5.綜上所述，相對人既有前揭不適任親權人行為，且由聲請人
    擔任親權人，始符合未成年子女鍾秉昀、鍾安昀之最佳利益
    。從而，聲請人聲請改定由其單獨任鍾秉昀、鍾安昀之親權
    人，為有理由，應予准許，爰裁定如主文第1項所示。
二、關於未任親權一方與子女會面交往部分：
  (一)按夫妻離婚者，法院得依請求或依職權，為未行使或負擔權
    利義務之一方酌定其與未成年子女會面交往之方式及期間，
    民法第1055條第5 項前段定有明文。次按探視子女乃基於親
    子關係所衍生之自然權利，其不僅係為人父母者之權利，更
    係未成年子女享受親情照拂之基本權利，故法院定子女親權
    歸屬時，是否予未取得親權之一方以探視權，及為如何之探
    視，亦應參酌前揭民法第1055條之1 規定之標準，以子女之
    最佳利益為考量。同時探視子女之規定，使未取得親權之一
    方，於未能與子女共同生活之情形下，仍能繼續與其子女接
    觸聯繫，是會面交往之實施為繼續性之事實狀態，其乃基於
    人倫關係而來，為本於人性之固有權利，是父母對於未成年
    子女保護教養關心之表現，未取得親權之一方亦可探視以照
    顧他方是否善盡對未成年子女之保護教養之責任，故除非予
    未取得親權之一方探視權，將明顯不利於未成年子女，否則
    即應予其探視未成年子女之機會。
  (二)本院雖裁定改由聲請人行使負擔未成年子女鍾秉昀、鍾安昀
    之權利義務，惟因父母子女天性，天下皆同，為免鍾秉昀、
    鍾安昀由聲請人保護教養，而將對相對人感到陌生，甚至排
    斥，致有剝奪相對人之母愛之虞，及兼顧鍾秉昀、鍾安昀人
    格之正常發展，並滿足親子孺慕之情，且衡酌上情認為，給
    予相對人探視權，並無不利於未成年子女鍾秉昀、鍾安昀之
    情形，惟參酌鍾秉昀、鍾安昀前揭陳述，足認其等現階段對
    於與相對人會面交往具有恐懼、排斥心理，是本院認應採漸
    進式之會面交往模式，即於第一階段暫時在家庭暴力中心進
    行，以期藉由社工員之輔導，使鍾秉昀、鍾安昀能在安心之
    環境下，逐漸適應與相對人之交流，待未成年子女鍾秉昀、
    鍾安昀較能適應與相對人之交流後，再循序增加會面交往時
    間為宜。爰依職權裁定如主文第2項所示。
肆、依非訟事件法第122條第3項，裁定如主文。
中    華    民    國    99    年    10    月    29    日
                  家事法庭      法  官  郭妙俐
以上正本係照原本作成。
如對本裁定抗告，須於裁定送達後10日內向本院提出抗告狀（須
附繕本）。
中    華    民    國    99    年    10    月    29    日
                                書記官  丁文宏
附表：相對人與未成年子女鍾秉昀、鍾安昀會面交往之時間、方
      法暨應遵守事項
一、時間
  (一)第一階段：（99年11月1日起至100年4 月30日止）
  於每月第二、四週週六上午10時起至12時止，聲請人得前往
    「臺中市家庭暴力及性侵害防治中心」或其指定之機構與子
    女會面（上開會面探視確定時間，如家暴中心因場地限制無
    法配合，得依情況彈性調整探視時間）。
  聲請人不得無故拒絕，應準時帶同子女至「臺中市家庭暴力
    及性侵害防治中心」（臺中市○區○○路400號、TEL：0000
    0000）或其指定之場所，聲請人及相對人並應事前與該家庭
    暴力中心連繫聲請安排面會事宜。
  會面地點限該「家庭暴力及性侵害防治中心」指定地點進行
    會面，若未得該家暴中心或對造、子女同意，不得將子女攜
    離該中心。但若兩造同意，得變更會面地點、時間，並應通
    知該家暴中心。
  相對人與子女會面時，須遵守該中心之秩序，並遵守該中心
    訂立之切結書注意事項，不得有責備、威脅，或操縱程序等
    行為。會面交往（交付）為顧及當事人之人身安全，除相對
    人外，其餘陪同家屬需經申請，並經對造及該中心評估同意
    後，始得陪同進入該中心。且相對人與子女應單獨面會，若
    未得對造或子女同意，或該中心社工員認有親屬陪同之必要
    外，不得有其他家屬陪同在場。親子會面經社工員觀察聲請
    人一方利用會面之際，對子女灌輸兩造矛盾或其他侵害危害
    子女利益之情事，得予當場中止該次之會面。
  除該家暴中心因探視時間排程因素外，兩造不得任意更易探
    視日期及時間，如有正當理由，應通知對造，且得視雙方時
    間，補行面會探視（變更時間應由變更者通知該中心，且需
    提出證明，並於3 日前通知該中心取消該次會面；急性病症
    最遲須於會面時間30分鐘內通知，並於事後檢附診斷證明書
    。若有無故3次未到且未請假者，該中心得不再安排會面）
  相對人於會面探視日逾遲30分鐘未前往探視子女，除經聲請
    人或該中心同意外，視同相對人放棄當日之探視權，以免影
    響聲請人及子女之生活安排。
  (二)第二階段：（自100年5月1日起至同年10月31日止）
    每月第二、四週週六上午9時起至下午8時止，相對人得與子
    女會面交往，並得攜出同遊。
  (三)第三階段：（自100年11月1日起）
  每月第二、四週週六上午9時起至星期日下午8時止，相對人
    得與子女會面交往，並得攜出同遊、同宿。
  農曆春節期間：農曆春節初二上午9 時起，相對人得接回子
    女同住，至初三下午8時前送回聲請人住處。
  子女就學之學校放寒、暑假之期間，除仍得維持前述之會面
    交往方式外，寒假並得增加3 日之面會交往期間，暑假並得
    增加7 日之面會交往期間；且可分割為數次為之；另如面會
    交往之日數超逾1 日以上時，並得攜出同遊或攜回同住；又
    上開增加探視期間，應於探視期間第一日上午9 時至最後一
    日下午8時行之。
  子女年滿16歲後，有關探視會面權之行使應尊重子女之意願
    。
二、方法：
  (一)第二、三階段，相對人至子女住處接回、送還子女；但兩造
    得另行協議接送地點。
  (二)得為見面、通信、通話之行為。
  (三)得為致贈禮物、交換照片、拍照等行為。
  (四)第二、三階段，探視前應於事前2日通知（寒、暑假應於1週
    前通知）聲請人不得無故拒絕。
  (五)第二、三階段，相對人家人得陪同會面，若得相對人同意，
    聲請人亦得陪同在場。
  (六)子女地址或聯絡方式如有變更，應隨時通知相對人及其家人
    。
  (七)未行使探視權時，得為通信、通話之行為，但通話行為不得
    妨礙子女之日常生活作息；另聲請人應提供直接聯絡子女的
    電話號碼及通信地址；得通電話時段為每週1至週5晚上8 時
    至8 時30分，聲請人及其家人不得藉故拒絕，通話時段得依
    兩造協議改定之。
三、應遵守事項：
  (一)不得有危害子女身心健康之行為。
  (二)兩造不得對子女灌輸反抗對造之觀念。
  (三)相對人於探視期間，應履行因親權所為相關生活習慣、學業
    輔導及作業完成等指示之義務。
  (四)如子女於會面交往中患病或遭遇事故，而聲請人無法就近照
    料時，相對人或其家人應為必要之醫療措施，亦即相對人人
    或其家人在其會面交往實施中，仍須善盡對該子女保護教養
    之義務。
  (五)第二、三階段，除學校安排之活動、固定課外輔導或特殊原
    因外，聲請人不得無故拒絕探視；若因上揭正當原因致無法
    探視，則當次之探視時間，順延至次一週實施。
  (六)第二、三階段，相對人應於探視期滿時，準時將子女於聲請
    人住處（或協定之接送地點）交還聲請人。
  (七)第二、三階段，相對人於探視當日上午11時前未前往探視者
    ，除經聲請人或子女同意外，視同相對人放棄當日之探視權
    ，以免影響聲請人及子女之生活安排；但翌日如為探視日者
    ，相對人仍得於翌日探視。
  (八)聲請人如未遵守交付子女義務或違反前開應行注意事項時，
    相對人得依民法第1055條第3 項規定，請求法院改由相對人
    行使負擔子女之權利義務。相對人如違反前開探視時應行注
    意事項或未準時交還子女時，聲請人得依民法第1055條第 5
    項、非訟事件法第127條第1項之規定禁止相對人繼續探視或
    減少探視之次數。